【裁判字號】    97,消債抗,5
【裁判日期】    980105
【裁判案由】    抗告事件
【裁判全文】
臺灣花蓮地方法院民事裁定             97年度消債抗字第5號
抗  告  人  甲○○
代  理  人  徐豐益律師
上列抗告人因消費者債務清理條例事件聲請更生，對於民國97年
6月25日本院97年度消債更字第29號裁定提起抗告，本院裁定如
下：
    主  文
抗告及保全處分之聲請均駁回。
抗告程序費用新臺幣壹仟元由抗告人負擔。
    理  由
一、抗告意旨略以：
  (一)抗告人原於中華電信股份有限公司擔任內勤材料搬運工作，
    需時當搬運重物，造成抗告人有長期慢性腰痛之症狀，抗告
    人年屆60歲，實無法持續負擔該等需大量體力之工作，是以
    申請退休實為抗告人綜合考量下之合理決定。然抗告人因身
    體狀況不佳而申請退休，此並非事先所能預期之情事，退休
    後收入銳減致抗告人因此無法負擔95年與最大債權銀行協商
    之還款金額，自屬不可歸責於抗告人之事由，是原審未為實
    質調查，即以不確定之未來臆測，否認抗告人現有之實質困
    難，及以抗告人曾與最大債權銀行達成協商，即認抗告人有
    能力依約履行，應無理由。又倘抗告人退休屬可預見之事由
    ，則此亦應屬各債權人所能預見，自不得單方面苛責抗告人
    。
  (二)95年協商當時並無消費者債務清理條例之立法或其預見，與
    最大債權銀行所為之協商，多有迫於現實及各銀行之壓力，
    在急迫輕率無經驗之情形下，作出超越自身能力負擔之協商
    償還方案，為此依法提起抗告，請求廢棄原裁定等語。
二、按債務人對於金融機構因消費借貸、自用住宅借款、信用卡
    或現金卡契約而負債務，在聲請更生或清算前，應提出債權
    人清冊，以書面向最大債權金融機構請求協商債務清償方案
    並表明共同協商之意旨，消費者債務清理條例第151條第1項
    定有明文。次按債務人與金融機構協商成立者，不得聲請更
    生或清算，但因不可歸責於己之事由，致履行顯有重大困難
    者，不在此限；本條例施行前，債務人依金融主管機關協調
    成立之中華民國銀行公會會員辦理消費金融案件無擔保債務
    協商機制與金融機構成立之協商，準用前項之規定，消費者
    債務清理條例第151條第5項、第6項分別定有明文。是債務
    清償方案成立後，債務人應按其條件履行，惟於其後發生情
    事變更，在清償期間收入或收益不如預期，致該方案履行困
    難甚或履行不能，而認有不可歸責於債務人之事由；或因締
    結債務清償方案之時，以債務人所處之協商時主、客觀環境
    ，按一般有經驗、理性之人之標準，以事後觀察，使債務人
    作成協商意思表示而發生不健全或不自由之情形，有高度蓋
    然性，始從寬認定有不可歸責於債務人之事由，而得依本條
    例第151條第5項但書之規定聲請更生或清算。
三、經查：（除引用原審裁定所載之理由如附件所示外，另補充
    如下）
  (一)抗告人前於消費者債務清理條例施行前，依金融主管機關協
    調成立之中華民國銀行公會會員辦理消費金融案件無擔保債
    務協商機制，與債權銀行於95年4月17日成立協商，當時債
    務人之無擔保債務總額為新台幣（下同）2,140,133元，雙
    方約定由聲請人自95年5月起，分80期，利率為0％，每月清
    償27,000元，至全部清償為止，惟聲請人於96年2月12日經
    最大債權銀行即臺東區中小企業銀行通報毀諾等情，此有債
    務協商協議書、無擔保債務還款計畫及財團法人金融聯合徵
    信中心當事人綜合信用報告附卷可稽（見本院卷第11-12、4
    5-48頁），堪可認定。
  (二)抗告人固稱其因身體不適申請退休後收入銳減，致無法依協
    商條件還款，屬不可歸責於己之事由等語，然查：
  1.抗告人就其身體有長期慢性腰痛之症狀，並未舉證證明之，
    是抗告人是否確實罹患長期慢性腰痛之症狀，非無疑義。又
    抗告人罹患長期慢性腰痛乙節縱屬實，亦係與債權銀行成立
    協商前即知悉之情事，為抗告人協商前審究自身還款能力得
    考量之因素，自非協商成立後不可歸責於己，致履行顯有重
    大困難之事由。
  2.另抗告人95年協商當時為58歲，對自身將屆退休年齡，亦屬
    協商時得考量之事，且依抗告人95年間平均每月所得為84,5
    70元（計算式：《0000000－扣繳稅額61508》÷12＝84570
    ），此有財政部臺灣省北區國稅局95年度綜合所得稅各類所
    得資清單在卷可參（見原審卷第30頁），扣除房租每月13,0
    00元、抗告人與配偶每月生活必要支出19,658元（計算式：
    9829×2＝19658，即以每年家庭收支調查，計算出平均每人
    每月消費支出之百分之60為台灣省平均每人每月最低生活費
    用9829元）及協商方案所定之協商款項27,000元，尚餘24,9
    12元（計算式：00000－00000－00000－00000＝24912），
    足見抗告人每月仍有餘額可供運用，並有機會善加處置、安
    排每月所剩金額以因應退休後繼續依協商條件還款，是抗告
    人謂其因退休致收入銳減，致無法依協商條件還款，屬不可
    歸責於己之事由等語，洵非足採。
  (三)次查，抗告人名下有坐落花蓮市○○段444-1號土地1筆，現
    值741,734元，有財政部臺灣省北區國稅財產歸屬資料清單
    （見本院卷第25頁）在卷可參，足見抗告人所積欠之債務，
    尚非不得以處分其名下不動產之方式清償，以降低自身債務
    負擔，然抗告人卻未將上開不動產處分變現，並謀求再協商
    之可能，反為保留資產選擇任意毀諾，縱因此導致無力清償
    協商金額，亦係抗告人自身考量所致，自難謂協商成立後，
    有不可歸於己致履行有重大困難之事由。
四、綜上所述，本件難認抗告人有何不可歸責於己，致履行顯有
    重大困難之事由，則其聲請更生，顯然違背消費者債務清理
    條例第151條第6條準用同條第5項前段之規定，且上開欠缺
    又屬無從補正，從而，依上開說明，應予駁回其更生之聲請
    ；又其更生之聲請既經駁回，其保全處分之聲請即失所依附
    ，應併予駁回。原審所為駁回更生及保全處分聲請之裁定，
    於法並無違誤，抗告人提起抗告，請求廢棄原裁定，難謂有
    理由。
五、據上論結，本件抗告為無理由，依消費者債務清理條例第15
    條，民事訴訟法第495條之1第1項、第449條第1項、第95條
    、第78條，裁定如主文。
中    華    民    國    98    年    1     月    5     日
                        臺灣花蓮地方法院民事庭
                            審判長法官  湯文章
                            法      官  劉柏駿
                            法      官  陳燁真
以上正本係照原本作成。
本件不得再抗告。
中    華    民    國    98    年    1     月    5     日
                            法院書記官  王心怡


司法院資訊處製作；財團法人民間司法改革基金會備份。
